ACORDAO-COMPLETO-2406679

ACÓRDÃO 4634/2021 ATA 8/2021 - SEGUNDA CÂMARA

VISTOS, relatados e discutidos estes autos de tomada de contas especial instaurada pelo então Ministério da Cultura em desfavor de Fundação Cultural e Educacional Luzamor de Maringá, além de Miguel Tetsuo Yamaue como presidente da entidade, diante da omissão no dever de prestar contas do projeto cultural intitulado como Pronac 09-1233 - "Academia de Música da Fundação Cultural Luzamor" sob o valor de R$ 118.060,79 durante o período de 16/9/2009 a 31/12/2010;
ACORDAM os Ministros do Tribunal de Contas da União, reunidos na Sessão da 2ª Câmara, ante as razões expostas pelo Relator, em:
9.1. declarar a revelia de Miguel Tetsuo Yamaue, como então presidente da Fundação Cultural e Educacional Luzamor de Maringá durante o período de 2/2/2007 a 23/2/2011, nos termos do art. 12, § 3º, da Lei n.º 8.443, de 1992;
9.2. rejeitar as alegações de defesa apresentadas pela Fundação Cultural e Educacional Luzamor de Maringá;
9.3.  julgar irregulares as contas de Miguel Tetsuo Yamaue, além da Fundação Cultural e Educacional Luzamor de Maringá, nos termos dos arts. 1º, I, 16, III, alíneas "a", "b" e "c", 19 e 23, III, da Lei 8.443, de 1992, para condená-los, solidariamente, ao pagamento do correspondente débito, com a atualização monetária e os juros de mora calculados desde as datas informadas até o efetivo recolhimento, fixando-lhes o prazo de 15 (quinze) dias, contados da notificação, para que comprovem perante o Tribunal, nos termos do art. 214, III, "a", do Regimento Interno do TCU - RITCU, o recolhimento da dívida em favor do Fundo Nacional de Cultura sob as seguintes condições:
	VALOR ORIGINAL (em R$) 
	DATA DA OCORRÊNCIA
	Observação

	72.438,02
	28/9/2009
	-

	24.000,00
	22/12/2009
	-

	27.768,99
	10/8/2012
	já restituído

	3,19
	13/8/2012
	já restituído

9.4. aplicar individualmente em desfavor de Miguel Tetsuo Yamaue, além da Fundação Cultural e Educacional Luzamor de Maringá, a multa prevista no art. 57 da Lei n.º 8.443, de 1992, sob o valor de R$ 30.000,00 (trinta mil reais) , fixando-lhes o prazo de 15 (quinze) dias, contados da notificação, para que comprovem, perante o Tribunal, nos termos do art. 214, III, "a", do RITCU, o recolhimento da referida dívida ao Tesouro Nacional, com a devida atualização monetária, na forma da legislação em vigor;
9.5. autorizar, caso requerido, nos termos do art. 26 da Lei n.º 8.443, de 1992, e do art. 217 do RITCU, o parcelamento das dívidas fixadas por este Acórdão em até 36 (trinta e seis) parcelas mensais e sucessivas, com a atualização monetária e os correspondentes acréscimos legais, esclarecendo aos responsáveis que a falta de pagamento de qualquer parcela importará no vencimento antecipado do saldo devedor, sem prejuízo das demais medidas legais;
	9.6. autorizar, desde logo, a cobrança judicial das dívidas fixadas por este Acórdão, nos termos do art. 28, inciso II, da Lei nº 8.443, de 1992, com o eventual pedido cumulativo, se for o caso, de condenação por improbidade administrativa, diante do não atendimento à notificação; informando nesse ponto que, como a malsinada irregularidade configuraria a eventual conduta dolosa no sentido de efetivamente assumir o risco de facilitar, permitir ou concorrer para que pessoa física ou jurídica privada incorpore ou utilize rendas, verbas ou valores integrantes do acervo patrimonial da administração pública, sem a observância das formalidades legais ou regulamentares aplicáveis, resultando no eventual ilícito doloso de improbidade administrativa causador do aludido prejuízo ao erário, nos termos, por exemplo, do art. 10, I e II, além do art. 11, VI, da Lei n.º 8.429, de 1992, a eventual prescrição da ação de ressarcimento ao erário não subsistiria, estando esse entendimento em plena consonância com a jurisprudência fixada pelo STF no bojo do RE 852.475-SP, com o trânsito em julgado a partir de 6/12/2019, diante da Tese de Repercussão Geral n.º 897; e
9.7. enviar a cópia do presente Acórdão, com o Relatório e a Proposta de Deliberação, à Procuradoria da República no Estado do Paraná, nos termos do art. 16, § 3º, da Lei nº 8.443, de 1992, para o ajuizamento das ações civis e penais cabíveis.

Tomada de contas especial instaurada pelo então Ministério da Cultura em desfavor de Miguel Tetsuo Yamaue e Fundação Cultural e Educacional Luzamor de Maringá diante da omissão no dever de prestar contas do projeto cultural Academia de Música da Fundação Cultural Luzamor sob o valor total de R$ 118.060,79 no período de 16/9/2009 a 31/12/2010.

Segunda Câmara

então Ministério da Cultura.

3. Responsáveis: Fundação Cultural e Educacional Luzamor de Maringá (CNPJ 80.614.423/0001-30); Miguel Tetsuo Yamaue (CPF XXX.344.169-XX).

13.1. Ministros presentes: Bruno Dantas (Presidente), Augusto Nardes, Aroldo Cedraz e Raimundo Carreiro.
13.2. Ministro-Substituto presente: André Luís de Carvalho (Relator).

ANDRÉ DE CARVALHO

Trata-se de tomada de contas especial instaurada pelo então Ministério da Cultura em desfavor de Fundação Cultural e Educacional Luzamor de Maringá, além de Miguel Tetsuo Yamaue como presidente da entidade, diante da omissão no dever de prestar contas do projeto cultural intitulado como Pronac 09-1233 - "Academia de Música da Fundação Cultural Luzamor" sob o valor de R$ 118.060,79 durante o período de 16/9/2009 a 31/12/2010.
2.	Após a análise final do feito, o Auditor Federal Adilson Souza Gambati lançou o seu parecer conclusivo à Peça 41, com a anuência dos dirigentes da Secex-TCE (Peças 42 e 43) , nos seguintes termos:
	" (...) HISTÓRICO
2. Em 21/6/2018, com fundamento na IN/TCU 71/2012, alterada pela IN/TCU 76/2016 e DN/TCU 155/2016, o dirigente da instituição Secretaria de Fomento e Incentivo à Cultura autorizou a instauração da tomada de contas especial (peça 4, p. 149-150) . 
3.	A Portaria 1068, de 15/9/2009, autorizou a captação do valor de apoio, totalizando R$ 118.060,79, com prazo para captação dos recursos de 16/9/2009 a 31/12/2010, recaindo o prazo para prestação de contas em 30/1/2011 (peça 4, p. 101) .
4.	A empresa proponente captou recursos autorizados, no montante de R$ 96.438,02, conforme atestam os recibos (peça 4, p. 98-99) . 
5.	O fundamento para a instauração da Tomada de Contas Especial, conforme no Relatório de TCE 24/2018 (peça 4, p. 172-176) , foi a constatação da seguinte irregularidade: 
Omissão do dever de prestar contas.
6. Os responsáveis arrolados na fase interna foram devidamente comunicados e, diante da ausência de justificativas suficientes para elidir a irregularidade e da não devolução dos recursos, instaurou-se a tomada de contas especial.
7. No relatório (peça 4, p. 172-176) o tomador de contas concluiu que o prejuízo importaria no valor original de R$ 96.438,02, imputando-se a responsabilidade à Fundação Cultural e Educacional Luzamor de Maringá e a Miguel Tetsuo Yamaue.
8. Em 8/1/2019, a Controladoria-Geral da União emitiu o relatório de auditoria 12/2018 (peça 4, p. 179-181) , em concordância com o relatório do tomador de contas. O certificado de auditoria e o parecer do dirigente do órgão de controle interno concluíram pela irregularidade das presentes contas (peças 4, p. 182-185) .
9. Em 28/3/2019, o ministro responsável pela área atestou haver tomado conhecimento das conclusões contidas no relatório e certificado de auditoria, bem como do parecer conclusivo do dirigente do órgão de controle interno, manifestando-se pela irregularidade das contas, e determinou o encaminhamento do processo ao Tribunal de Contas da União (peça 7) .
10. Na instrução inicial (peça 12) , analisando-se os documentos nos autos, concluiu-se pela necessidade de realização de citação e audiência para as irregularidades abaixo: 
10.1. Irregularidade 1: não comprovação da boa e regular aplicação dos recursos federais repassados à Fundação Cultural e Educacional Luzamor de Maringá, em face da omissão no dever de prestar contas dos valores transferidos, no âmbito do projeto incentivado, no período de 16/9/2009 a 31/12/2010, cujo prazo encerrou-se em 30/1/2011.
10.1.1.	Evidências da irregularidade: documentos técnicos presentes na peça 4, p. 105, 149-156 e 165.
10.1.2.	Normas infringidas: Arts. 37, caput, e 70, parágrafo único, da Constituição Federal; art. 93 do Decreto-Lei 200/67; art. 66, do Decreto 93.872/1986; art. 29, da Lei 8.313/1991; IN/STN 1/1997.
10.1.3. Débitos relacionados aos responsáveis: Fundação Cultural e Educacional Luzamor de Maringá (CNPJ: 80.614.423/0001-30) e Miguel Tetsuo Yamaue (CPF: XXX.344.169-XX) :
	Data de ocorrência
	Valor histórico (R$) 

	28/9/2009
	72.438,02

	22/12/2009
	24.000,00

10.1.4. Cofre credor: Fundo Nacional de Cultura.
10.1.5. Responsável: Miguel Tetsuo Yamaue (CPF: XXX.344.169-XX) :
10.1.5.1. Conduta: não demonstrar a boa e regular aplicação dos recursos federais recebidos e geridos por meio do instrumento em questão, no período de 16/9/2009 a 31/12/2010, em face da omissão na prestação de contas, cujo prazo encerrou-se em 30/1/2011.
10.1.5.2. Nexo de causalidade: a conduta descrita impediu o estabelecimento do nexo causal entre as possíveis despesas efetuadas com os recursos recebidos, no âmbito do instrumento em questão, no período de 16/9/2009 a 31/12/2010.
10.1.5.3. Culpabilidade: não há excludentes de ilicitude, de culpabilidade e de punibilidade; é razoável supor que o responsável tinha consciência da ilicitude de sua conduta; era exigível conduta diversa da praticada, qual seja, desincumbir-se do seu dever por meio da apresentação da prestação de contas no prazo e forma devidos. 
10.1.6. Responsável: Fundação Cultural e Educacional Luzamor de Maringá (CNPJ: 80.614.423/0001-30) .
10.1.6.1. Conduta: não demonstrar a boa e regular aplicação dos recursos federais recebidos e geridos por meio do instrumento em questão, no período de 16/9/2009 a 31/12/2010, em face da omissão na prestação de contas, cujo prazo encerrou-se em 30/1/2011.
10.1.6.2. Nexo de causalidade: a conduta descrita impediu o estabelecimento do nexo causal entre as possíveis despesas efetuadas com os recursos recebidos, no âmbito do instrumento em questão, no período de 16/9/2009 a 31/12/2010.
10.1.6.3. Culpabilidade: não há excludentes de ilicitude, de culpabilidade e de punibilidade; é razoável supor que o administrador responsável pela pessoa jurídica tinha consciência da ilicitude de sua conduta; era exigível conduta diversa da praticada, qual seja, desincumbir-se do seu dever por meio da apresentação da prestação de contas no prazo e forma devidos. 
10.1.7. Encaminhamento: citação.
10.2. Irregularidade 2: não cumprimento do prazo originalmente estipulado para prestação de contas do projeto incentivado, cujo prazo encerrou-se em 30/1/2011.
10.2.1. Evidências da irregularidade: documentos técnicos presentes na peça 4, p. 105, 149-156 e 165. 
10.2.2.	Normas infringidas: Arts. 37, caput, e 70, parágrafo único, da Constituição Federal; art. 93 do Decreto-Lei 200/67; art. 66, do Decreto 93.872/1986; art. 29, da Lei 8.313/1991; IN STN 1/1997.
10.2.3.	Responsável: Miguel Tetsuo Yamaue (CPF: XXX.344.169-XX) .
10.2.3.1. Conduta: descumprir o prazo originalmente estipulado para prestação de contas dos recursos federais recebidos à conta do instrumento em questão, o qual se encerrou em 30/1/2011.
10.2.3.2. Nexo de causalidade: a conduta descrita impediu o estabelecimento do nexo causal entre as possíveis despesas efetuadas com os recursos recebidos, no âmbito do instrumento em questão, no período de 16/9/2009 a 31/12/2010.
10.2.3.3. Culpabilidade: não há excludentes de ilicitude, de culpabilidade e de punibilidade; é razoável supor que o responsável tinha consciência da ilicitude de sua conduta; era exigível conduta diversa da praticada, qual seja, desincumbir-se do seu dever por meio da apresentação da prestação de contas no prazo e forma devidos. 
10.2.3.4. Encaminhamento: audiência.
11. Em cumprimento ao pronunciamento da unidade (peça 14) , foram efetuadas as citações e audiência dos responsáveis, nos moldes adiante:
a) Fundação Cultural e Educacional Luzamor de Maringá - promovida a citação da responsável, conforme delineado adiante:
	Comunicação: Ofício 8743/2019 (peça 17) 
Data da Expedição: 25/10/2019
Data da Ciência: 6/11/2019 (peça 20) 
Nome Recebedor: Amauri Morais
Observação: Ofício enviado para o endereço do responsável, conforme pesquisa de endereço no sistema da Receita Federal (peça 16) .
Fim do prazo para a defesa: 21/11/2019
	
b) Miguel Tetsuo Yamaue - promovida a citação e audiência do responsável, conforme delineado adiante:
	Comunicação: Ofício 8742/2019 (peça 18) 
Data da Expedição: 25/10/2019
Data da Ciência: 21/11/2019 (peça 25) 
Nome Recebedor: comparecimento espontâneo do responsável
Observação: Ofício enviado para o endereço do responsável, conforme pesquisa de endereço no sistema da Receita Federal (peça 15) . Apesar de não haver o comprovante de recebimento do ofício (peça 19) , houve o comparecimento espontâneo do responsável aos autos.
Fim do prazo para a defesa: 6/12/2019
	
12. A Fundação Cultural e Educacional Luzamor de Maringá solicitou prorrogação de prazo (peça 23) , atendida conforme despacho (24) , tendo apresentado alegações de defesa (peças 28 a 36, 38 e 39) .
13. O responsável Miguel Tetsuo Yamaue, compareceu aos autos e solicitou prorrogação de prazo para apresentação de defesa (peça 27) , deferida conforme despacho de peça 40. 
14. Transcorrido o prazo regimental, o Sr. Miguel Tetsuo Yamaue permaneceu silente, não apresentando defesa. Operam-se, portanto, os efeitos da revelia, dando-se prosseguimento ao processo, nos termos do art. 12, §3º, da Lei 8.443/1992.
ANÁLISE DOS PRESSUPOSTOS DE PROCEDIBILIDADE DA IN/TCU 71/2012
Apreciação do Prejuízo ao Contraditório e Ampla Defesa
15. Verifica-se que não houve o transcurso de mais de dez anos desde o fato gerador sem que tenha havido a notificação dos responsáveis pela autoridade administrativa federal competente (art. 6º, inciso II, c/c art. 19 da IN/TCU 71/2012, modificada pela IN/TCU 76/2016) , uma vez que o fato gerador da irregularidade sancionada ocorreu em 30/1/2011, e os responsáveis foram notificados sobre as irregularidades pela autoridade administrativa competente conforme abaixo:
16. Fundação Cultural e Educacional Luzamor de Maringá, por meio do Comunicado SEI 3/2018 (peça 4, p. 149-150) , efetivamente recebido em 5/7/2018, conforme aviso de recebimento (AR) de peça 4, p. 156.
17. Miguel Tetsuo Yamaue, por meio do Comunicado SEI 5/2018 (peça 4, p. 153-154) , efetivamente recebido em 5/7/2018, conforme aviso de recebimento (AR) de peça 4, p. 156.
Valor de Constituição da TCE 	
18. Verifica-se, ainda, que o valor atualizado do débito apurado (sem juros) em 1/1/2017 é de R$ 154.302,57, portanto superior ao limite mínimo de R$ 100.000,00, na forma estabelecida conforme os arts. 6º, inciso I, e 19 da IN/TCU 71/2012, modificada pela IN/TCU 76/2016. 
OUTROS DÉBITOS NOS SISTEMAS DO TCU COM OS MESMOS RESPONSÁVEIS
19. Informa-se que não foi encontrado débito imputável aos responsáveis em outros processos em tramitação no Tribunal:
20. A tomada de contas especial está, assim, devidamente constituída e em condição de ser instruída.
EXAME TÉCNICO			 
Sr. Miguel Tetsuo Yamaue - Revelia
21. Registre-se inicialmente que não foi comprovado o recebimento do ofício citatório encaminhado ao Sr. Miguel Tetsuo Yamaue (peça 18) , considerando as informações constantes do aviso de recebimento (peça 19) . Não obstante, o comparecimento espontâneo aos autos, constatado através do pedido de prorrogação de prazo (peça 27) , supre eventuais falhas na citação, conforme Acórdão 4578/2014-TCU-Primeira Câmara, Rel. Min. Weder de Oliveira e 1514/2008 - 1ª Câmara, Rel. Min. Guilherme Palmeira. 
22. Quanto ao mérito, nos processos do TCU, a revelia não conduz à presunção de que seriam verdadeiras todas as imputações levantadas contra os responsáveis, diferentemente do que ocorre no processo civil, em que a revelia do réu opera a presunção da verdade dos fatos narrados pelo autor. Dessa forma, a avaliação da responsabilidade dos agentes não pode prescindir da prova existente no processo ou para ele carreada. 
23. Ao não apresentar sua defesa, o responsável deixou de produzir prova quanto à regularidade da aplicação dos recursos do convênio, em afronta às normas que impõem aos jurisdicionados a obrigação legal de, sempre que demandados pelos órgãos de controle, apresentarem os documentos que demonstrem a correta utilização das verbas públicas, a exemplo do contido no art. 93 do Decreto-Lei 200/67: "Quem quer que utilize dinheiros públicos terá de justificar seu bom e regular emprego na conformidade das leis, regulamentos e normas emanadas das autoridades administrativas competentes." 
24. Considerando o princípio da verdade real que rege a atuação desta Corte, ainda que as alegações de defesa não tenham sido apresentadas pelo responsável, a revelia não afasta a obrigatoriedade da análise dos elementos probatórios disponíveis nos autos, conforme reiterados acórdãos do Tribunal (Acórdão 163/2015-TCU-Segunda Câmara, Rel.  Min. Subst. André de Carvalho; 2.685/2015 - 2ª Câmara, Rel. Min. Raimundo Carreiro; 2.801/2015 - 1ª Câmara, Rel. Min. Walton Alencar Rodrigues; 4.340/2015 - 1ª Câmara, Rel. Min. Subst. Weder de Oliveira e 5.537/2015 - 1ª Câmara, Rel. Min. Subst. Weder de Oliveira) . Assim, procurou-se buscar, em manifestações do responsável na fase interna desta Tomada de Contas Especial, se havia argumentos que pudessem ser aproveitados em seu favor.	
25. Reexaminando os autos, verifica-se que o responsável foi notificado na fase interna, mas permaneceu silente, não apresentando a prestação de contas ou qualquer justificativa (peça 4, p. 170 e 174-175) . Assim, não encontramos nenhum outro argumento nos autos que possa vir a ser analisado e posteriormente utilizado para afastar as irregularidades apontadas. 
26. Vale ressaltar que a pretensão punitiva do TCU, conforme Acórdão 1441/2016-TCU-Plenário, que uniformizou a jurisprudência acerca dessa questão, subordina-se ao prazo geral de prescrição indicado no art. 205 do Código Civil, que é de 10 anos, contado da data de ocorrência da irregularidade sancionada, nos termos do art. 189 do Código Civil, sendo este prazo interrompido pelo ato que ordenar a citação, a audiência ou a oitiva do responsável. No caso em exame, por se tratar de omissão do dever de prestar contas, a irregularidade sancionada é contada a partir da data final para apresentação da prestação de contas, ocorrida em 30/1/2011, conforme item 3. Tendo sido o ato de ordenação da citação assinado em 3/10/2019 (peça 14) , não houve o decurso de prazo superior a 10 anos. Portanto, não ocorreu a prescrição da pretensão punitiva.
27. Em se tratando de processo em que a parte interessada não se manifestou acerca das irregularidades imputadas, não há elementos para que se possa efetivamente aferir e reconhecer a ocorrência de boa-fé na conduta do responsável ou de quaisquer outros excludentes de culpabilidade, podendo o Tribunal, desde logo, proferir o julgamento de mérito pela irregularidade das contas, nos termos dos §§ 2º e 6º do art. 202 do Regimento Interno do TCU. (Acórdão 133/2015-TCU-Primeira Câmara, Rel. Min. Bruno Dantas; 2.455/2015 - 1ª Câmara, Rel. Min. Bruno Dantas; 3.604/2015 - 1ª Câmara, Rel. Min. Bruno Dantas; 5.070/2015 - 2ª Câmara, Rel. Min. Subst. André de Carvalho e 2.424/2015 - Plenário, Rel. Min. Benjamin Zymler) .
28. Dessa forma, o Sr. Miguel Tetsuo Yamaue deve ser considerado revel, nos termos do art. 12, §3º, da Lei 8.443/1992.
Fundação Cultural e Educacional Luzamor de Maringá - Alegações de defesa 
29. Passamos a analisar as alegações de defesa apresentadas pela Fundação Cultural e Educacional Luzamor de Maringá (peças 28 a 36, 38 e 39) .
30. Argumentos: antes de entrar no mérito das irregularidades, a responsável suscita algumas preliminares.
31. Primeiramente, argui ausência do contraditório e da ampla defesa, sustentando que não se pode vincular na mesma oportunidade o dever impositivo de recolher o débito com a apresentação de defesa, que entende deva ser prévia à citação para o recolhimento do débito. Assim, requer a nulidade da determinação de recolhimento do débito, por acreditar que fere o princípio constitucional do contraditório e da ampla defesa.
32. Em seguida, trata da ilegitimidade passiva da Fundação. Sustenta inicialmente que a Fundação não foi omissa em seu dever de prestar contas ou a fez de forma irregular. Esclarece que a atual gestão da Fundação, iniciada em 1/1/2019, não participou como gestora ou fiscal da execução do projeto cultural, não tendo recebido qualquer comunicação anterior acerca das irregularidades tratadas nesta TCE.
33. Faz referência ao Código Civil, alertando que as obrigações da sociedade não se confundem com aquelas de seus sócios, mencionando a diferença entre responsabilidade subsidiária e solidária.
34. Informa que o estatuto da Fundação é omisso quanto à responsabilização solidária de seus diretores com a instituição. Mais adiante, afirma que "Não podem os atuais dirigentes/administradores responder pessoalmente por erros dos dirigentes/administradores anteriores", acrescentando:
'E assim também preconiza a Lei. Só será isento de responsabilidade quem agir com zelo, diligência, cautela, proficiência e regular gestão, com boa-fé, o que descreve plenamente a gestão atual da Pessoa Jurídica citada, a qual tem realizado o seu papel com lisura e, portanto, não pode receber a imputação consequente de quaisquer ações/omissões de gestões passadas, que tenham sido exercidas por culpa ou dolo. E esta é a descrição da responsabilidade civil nas fundações, ou seja, responsabilidade civil subjetiva, a qual só se é impositivo o dever de reparar o dano, de indenizar o prejuízo causado se o autor agir com dolo ou culpa.' (Grifos nossos) 
35. Faz distinção entre culpa in vigilando, eligendo e omittendo, apontando omissão da gestão anterior em não apresentar a documentação relativa à prestação de contas final, afirmando, todavia, que a prestação de contas parcial foi encaminhada, já que os documentos estavam arquivados na Fundação.
36. Entende que se houve dano ao erário, inexiste nexo de causalidade que responsabilize a atual gestão da Fundação, assim concluindo:
'Desse modo, o nexo causal é o liame entre a conduta e o resultado. Fácil assimilar que é o elemento que aponta o causador do dano. Uma vez ausente, lógico, afasta-se o dever de indenizar da Pessoa Jurídica ora citada, na pessoa e gestão dos novos diretores e gestores (2019) , que não participaram dos atos das gestões anteriores, inclusive no período em que ocorreu o Projeto sob discussão.
O nexo causal se torna indispensável, sendo fundamental que o dano tenha sido causado pela culpa do sujeito. Resta evidenciado que a citada não teve culpa, não teve qualquer participação, não atuou como gestora ou sequer fiscalizadora do Projeto, não ensejando qualquer espécie de culpa no evento danoso que supostamente a União tenha sofrido pela suposta irregularidade da aplicação dos recursos ou de suposta omissão na prestação de contas do referido Projeto Academia de Música.'
37. Assegura que não cabe à Fundação provar a não culpa, cabendo a inversão, neste caso, do ônus da prova, ou seja, cabe ao autor provar a culpa da citada, na pessoa de seu atual dirigente.
38. Acerca da ilegitimidade passiva da Fundação, conclui pela ausência do pressuposto processual, sendo incabível mantê-la no polo passivo da tomada de contas especial, solidariamente com o outro responsável citado. 
39. Em terceira preliminar, sustenta a inexistência de dano ao erário, porquanto uma vez não configurada conduta antijurídica, não haveria obrigação de indenizar. Entende se tratar de simples irregularidade formal, uma vez que não se concluiu a prestação de contas, já realizada de forma parcial.
40. Dessa forma, alega que fere o princípio da ampla defesa e do contraditório cobrar a totalidade dos recursos cuja aplicação já foi explicada parcial e anteriormente, não havendo se falar em prejuízo ao erário público se há a comprovação da vontade de prestar contas.
41. Em última preliminar, registra desproporcionalidade na imputação do recolhimento integral do débito, ante o que prevê o art. 2º, da Lei 9.784/1999, que aponta para a observância do princípio da proporcionalidade e da adequação entre meios e fins. Salienta que não há registro de irregularidades anteriores àquelas tratadas nesta TCE, que o histórico de atuação da Fundação é irretocável, que não ficou evidenciado lucro em benefício da Fundação ou locupletamento ou mesmo má-fé, e que sequer ficou evidenciado efetivo prejuízo ao erário.
42. Quanto ao mérito, sustenta que a Fundação não praticou qualquer ato ilícito, à luz da definição do art. 186, do Código Civil, uma vez que não foi gestora do período em que se realizou o projeto cultural. Assim, não há que se falar em sua responsabilidade civil.
43. Reforça, mais uma vez que não teve ação, participação, gestão ou anuência para a ocorrência do resultado dano. Ao contrário não houve participação de quaisquer dirigentes ou diretores da gestão atual, não podendo assumir a culpa ou dolo de ações de dirigentes das gestões passadas.
44. Presume a responsável que houve uma prestação de contas parcial ao MinC, considerando que o Comunicado SEI 3/2018/G3 reprovou a prestação de contas, o que significaria que houve uma prestação de contas, ainda que parcial.
45. Juntou à defesa os seguintes documentos: cópia de atas de reuniões da Fundação (peças 29, 33 e 34) ; extrato da conta do convênio, com posição de agosto de 2012 (peça 30) ; cópia de livro razão (peça 31) ; cópia de registro de empregado (peça 32) ; cópia do Comunicado SEI 3/2018/G3 (peça 35) ; cópia de solicitação de microfilmagem de cheques (peça 36) e cópias microfilmadas dos cheques 850129 e 850130 (peça 39) , juntadas por meio do requerimento de peça 38.
46. Por fim, requer preliminarmente a extinção da TCE ante a ilegitimidade passiva da Fundação e, no mérito:
'b) julgar integralmente improcedentes os pedidos da exordial, no tocante à Requerida 01; 
c) Caso não sejam recebidas as preliminares, que seja imputada ao Sr. Miguel (Requerida 2) a responsabilidade subsidiária. 
d) Se assim entender essa Secretaria que sejam chamados ao Processo, os responsáveis pela fiscalização do projeto (Diretor de Projetos) e demais envolvidos, daquela gestão (2009-2011) , a fim de responder solidariamente. 
e) De igual forma, seja chamado ao processo, com fulcro no art. 130, III, do NCPC, a pessoa do favorecido dos cheques 250.129/250.130, objeto de microfilmagem para prestar esclarecimentos, em audiência, para: c.1- prestar explicação acerca do favorecimento dos valores, que constará na microfilmagem dos cheques; c.2- devolver recurso, se for constatada irregularidade ou desvio ao Erário público;     
f) Em se constatando de dolo ou culpa, através da microfilmagem, seja imputada a Responsabilidade ao causador do dano e Subsidiaria e/ou solidária juntamente aos responsáveis por fiscalizar o projeto e o bom uso e aplicação dos recursos, bem como à Requerida 2, responsável por acompanhar a transparência de sua gestão com apoio dos Conselhos Fiscal e Curador; 
g) Sejam recebidos, juntos às alegações de defesa, todos os documentos e provas levantadas pela Requerida 1 e juntados; 
h) Referente aos cadernos de Prestação contas dos meses 04 a 10/2010 (encontrados na diligência da busca de provas) , corroborando a transparência e lisura da atual gestão, requer seja informado o período quais os meses ficaram faltando prestar contas, para que sejam enviados, para recebimento, análise e apreciação, para confrontar com os lançamentos do livro razão;    
i) Protesta o requerido por todos os meios legais e legítimos para comprovar a veracidade de suas alegações, notadamente depoimento pessoal, juntada de documentos novos e oitiva de testemunhas, em consonância com o art. 369 do CPC.'
47. Análise: alega a responsável ofensa ao contraditório e à ampla defesa, uma vez que foi citada para apresentação de alegações de defesa ou recolher o dano apurado ao mesmo tempo. Assim, em seu entendimento, deveria o Tribunal citá-la primeiramente para a apresentação de defesa e só posteriormente, ultrapassada a análise de sua defesa, citá-la para recolhimento dos valores devidos.
48. A premissa levantada pela responsável não se sustenta. A decisão de citá-la para o recolhimento do débito ou para apresentação de alegações de defesa tem caráter preliminar e está devidamente prevista no § 1º, do art. 10, da Lei 8.443/1992. Ademais, conforme também estabelecido no inciso II, do art. 12, da mesma Lei, verificada irregularidade nas contas, o Relator ou o Tribunal "se houver débito, ordenará a citação do responsável para, no prazo estabelecido no Regimento Interno, apresentar defesa ou recolher a quantia devida". 
49. Portanto, não há qualquer ofensa aos princípios do contraditório e da ampla defesa, tendo o ato citatório sido realizado, conforme determina a Lei Orgânica do Tribunal, em seus art. 10, § 1º e 12, inciso II, dando à responsável o direito de se defender antes de recolher o débito.
50. Com relação à alegada ilegitimidade passiva, faz confusão a responsável em diversas passagens de sua defesa, usando como fundamento o fato de os responsáveis pela atual administração, iniciada em 2019, não terem participado da gestão e fiscalização do projeto cultural, razão pela qual não poderiam ser responsabilizados por atos praticados por seus predecessores. 
51. Ocorre que nenhum dos atuais dirigentes da Fundação foi responsabilizado nesta tomada de contas especial, figurando como responsáveis somente o Sr. Miguel Tetsuo Yamaue e a pessoa jurídica Fundação Cultural e Educacional Luzamor de Maringá. Portanto, o débito aqui apurado recai sobre a pessoa física do Sr. Miguel Tetsuo Yamaue, em solidariedade com a pessoa jurídica da Fundação Cultural e Educacional Luzamor de Maringá e não de seus atuais administradores. Nesse sentido, igualmente o nexo de causalidade se verifica através da conduta omissiva da Fundação e não de seus atuais dirigentes. 
52. Quanto ao ônus da prova, vale citar o Enunciado relativo ao Acórdão 1895/2014-TCU-Segunda Câmara, Rel. Min. Ana Arraes, redigido nos seguintes termos:
'Nos processos relativos ao controle financeiro da Administração Pública, a culpa dos gestores por atos irregulares que causem prejuízo ao erário é legalmente presumida, ainda que não se configure ação ou omissão dolosa, admitida prova em contrário, a cargo do gestor. Na fiscalização dos gastos públicos, privilegia-se, como princípio básico, a inversão do ônus da prova. Cabe ao gestor demonstrar a boa aplicação dos dinheiros e valores públicos sob sua responsabilidade (art. 70, parágrafo único, da Constituição Federal e art. 93 do Decreto-Lei 200/1967, c/c o art. 66 do Decreto 93.872/1986) .' (Grifo nosso) 
53. Dessa forma, cabe a Fundação o ônus de provar a boa e regular aplicação dos recursos recebidos pelo Pronac 09-1233, ressaltando que é pacífica a jurisprudência do Tribunal no sentido de que compete ao gestor o ônus de provar a aplicação regular dos recursos que lhe foram confiados, conforme Acórdão 974/2018-TCU-Plenário,  Rel. Min. Bruno Dantas, 511/2018 - Plenário, Rel. Min. Aroldo Cedraz, 3875/2018 - Primeira Câmara, Rel. Min. Vital Do Rêgo, 1983/2018 - Primeira Câmara, Rel. Min. Bruno Dantas, 1294/2018 - Primeira Câmara, Rel. Min. Bruno Dantas, 3200/2018 - Segunda Câmara, Rel. Min. Aroldo Cedraz, 2512/2018 - Segunda Câmara, Rel. Min. Aroldo Cedraz, 2384/2018 - Segunda Câmara, Rel. Min. José Múcio Monteiro, 2014/2018 - Segunda Câmara, Rel. Min. Aroldo Cedraz, 901/2018 - Segunda Câmara, Rel. Min. José Múcio Monteiro, entre outros.
54. Vale esclarecer, por derradeiro, que o Acórdão 2763/2011-TCU-Plenário firmou entendimento, posteriormente fixado na Súmula TCU 286, no sentido de que, na hipótese em que a pessoa jurídica de direito privado seja convenente e beneficiária de transferências voluntárias de recursos públicos da União, tanto a entidade privada como os seus dirigentes atuam como gestores públicos e devem comprovar a regular aplicação dos recursos públicos. Esse entendimento foi estendido pelo Acórdão 2590/2013-TCU-Primeira Câmara às hipóteses de captação de recursos com amparo na Lei 8.313/1991 (Lei Rouanet) , uma vez que se trata de recursos públicos federais oriundos de renúncia fiscal prevista em lei. 
55. Dessa forma, verifica-se possível e necessário que a Fundação figure como responsável solidária com o gestor, ante o que dispõe a Súmula TCU 286, de forma que deve ser rejeitado o pedido de sua exclusão desta TCE.
56. Com relação à preliminar de inexistência de dano ao erário, sustenta a responsável que não restou configurada sua conduta antijurídica, entendendo a responsável se tratar de mera irregularidade formal, uma vez que não se concluiu a prestação de contas.
57. Em algumas passagens de sua defesa, presume a responsável ter havido a prestação de contas parcial junto ao MinC, o que não condiz com as informações constantes do processo, que atestam a omissão de sua apresentação, seja parcial, seja final. A responsável não fez prova da suposta prestação de contas parcial, que alega ter sido encaminhada ao MinC.
58. Quanto à última preliminar, acerca a aplicação do princípio da proporcionalidade, previsto na Lei 9.874/1999, registra a responsável circunstâncias que entende atenuantes, dentre as quais a ausência de benefício próprio, locupletamento e má-fé. 
59. O ressarcimento ao erário deve ser realizado no montante total repassado à Fundação, uma vez que esta não comprovou a boa e regular aplicação dos recursos federais recebidos, em face da omissão no dever de prestar contas. Nesse caso, não há como estabelecer o nexo de causalidade entre os recursos repassados e o objeto conveniado, presumindo-se o dano integral. Assim, não há que se falar em desproporcionalidade na cobrança da integralidade dos recursos repassados, os quais não tiveram aplicação comprovada.
60. À luz da análise até aqui empreendida, refuta-se todas as preliminares suscitadas pela responsável, estando o processo revestido dos fundamentais pressupostos de constituição e desenvolvimento válido e regular.
61. Quanto ao mérito, sustenta não ter praticado qualquer ilícito, assim definido no art. 186 do Código Civil, uma vez que não houve participação de seus dirigentes atuais na gestão dos recursos recebidos, não podendo assumira culpa ou dolo de ações de seus dirigentes anteriores, presumindo ainda a existência de uma prestação de contas parcial.
62. Conforme já registrado nos itens 50, 51 e 57, trata-se de apuração da responsabilidade da pessoa jurídica e da pessoa física dirigente à época dos fatos inquinados, estando perfeitamente caracterizado o ilícito relacionado à não comprovação da boa e regular aplicação dos recursos federais repassados à Fundação Cultural e Educacional Luzamor de Maringá, para os quais não houve qualquer prestação de contas, parcial ou final.
63. Os demais documentos apresentados pela responsável e relacionados no item 46 não compreendem aqueles definidos no art. 28, da IN/STN 1/1997, necessários à prestação de contas. Portanto, não possuem poder probatório capaz de alterar a configuração da irregularidade para a qual foi citada.
64.  Vale registrar, por último, as cópias dos cheques 850129 e 850130 (peça 39) , nos valores respectivos de R$ 27.768,99 e R$ 3,19, relativos aos dois últimos débitos realizados na conta do convênio (Banco do Brasil, AG 4898-4, C/C 7.161-7) , conforme extrato de peça 30. Observa-se que o cheque 850129 foi depositado, tendo como favorecido a Secretaria do Tesouro Nacional (peça 30, p. 1) , constando ainda a autenticação bancária. Como se trata de cópia do original, autenticado pelo Banco do Brasil e não há endosso no verso, presume-se que o destinatário dos recursos seja, de fato, o Tesouro Nacional. Já o cheque 850130 não indica o seu favorecido, embora também tenha sido escriturado no livro razão. Ademais, reforça a autenticidade dos citados recolhimentos, o fato de terem sido realizados após a execução do convênio e terem sido contabilizados no livro razão da entidade (peça 31, p. 16) .
65. Nessas circunstâncias entendemos que se trata de devoluções de saldo do convênio e/ou de saldos de aplicação financeira, devendo os valores de R$ 27.768,99 e R$ 3,19 ser abatidos do débito imputado aos responsáveis.
66. Quanto aos pedidos reproduzidos no item 46, ante os fatos apurados no exame técnico, não há razões ou fundamentos para o chamamento aos autos das pessoas ali indicadas, nem tampouco necessidade de obtenção de outras informações para o saneamento dos autos. No tocante ao pedido de letra "h", não há nada a informar, ante a ausência de prestação de contas parcial nos autos.
67. Conclusão: da análise procedida, resta claro que as preliminares suscitadas pela responsável não devem ser admitidas. Não houve cerceamento ao exercício do contraditório e da ampla defesa, estando o ato citatório ancorado na Lei Orgânica do Tribunal. Por outro lado, a legitimidade passiva da pessoa jurídica no caso em apreço é devida, uma vez que foi beneficiária de recursos oriundos de renúncia fiscal, nos termos da Súmula TCU 286.
68. Quanto à preliminar de inexistência de dano ao erário, cumpre observar que a impossibilidade de se estabelecer o nexo de causalidade entre os recursos captados e o objeto conveniado, leva à presunção de dano ao erário, materializado pela ausência da prestação de contas. 
69. Com relação ao mérito, os argumentos apresentados e os documentos acostados à defesa não foram capazes de alterar o quadro da irregularidade para a qual foi citada.
CONCLUSÃO
70. Em face da análise promovida na seção "exame técnico", restou demonstrado que os argumentos apresentados pela Fundação Cultural e Educacional Luzamor de Maringá não foram suficientes para elidir a irregularidade referente à não comprovação da boa e regular aplicação dos recursos federais repassados no âmbito do projeto incentivado Pronac 09-1233, devendo-se rejeitar suas alegações de defesa.
71. Quanto ao Sr. Miguel Tetsuo Yamaue, em função de sua revelia, não foi possível sanear as irregularidades a ele atribuídas, tampouco elidir o débito a ele imputado.
72. Verifica-se que inexistem nos autos elementos que demonstrem a boa-fé dos responsáveis ou a ocorrência de outros excludentes de ilicitude, punibilidade ou culpabilidade. Desse modo, suas contas devem, desde logo, ser julgadas irregulares, nos termos do art. 202, § 6º, do Regimento Interno do TCU, procedendo-se às suas condenações em débito, aplicando-lhes, ainda, a multa prevista no art. 57 da Lei 8.443/1992, em razão da não ocorrência da prescrição da pretensão punitiva, conforme tratado no item 26.
73. Quanto à possibilidade de aplicação cumulativa das multas dos arts. 57 e 58, inciso I, da Lei 8.443/1992, ainda que seja adequada a realização de citação e audiência do Sr. Miguel Tetsuo Yamaue, por força do disposto no art. 209, §4º, do Regimento Interno do TCU, o Tribunal reconhece que existe relação de subordinação entre as condutas de "não comprovação da aplicação dos recursos" e de "omissão na prestação de contas", sendo a primeira consequência da segunda, o que enseja, na verificação das duas irregularidades, a aplicação da multa do art. 57, com o afastamento da multa do art. 58, inciso I, em atenção ao princípio da absorção (Acórdão 9579/2015-TCU-Segunda Câmara, Relator Ministro Vital do Rêgo; Acórdão 2469/2019-TCU-Primeira Câmara, Relator Ministro Augusto Sherman) .
74. Conforme leciona Cezar Bitencourt (Tratado de Direito Penal: parte geral - 8ª Edição - São Paulo: Saraiva, 2003. Pg. 565) , na absorção, " (...) a pena do delito mais grave absorve a pena do delito menos grave, que deve ser desprezada". No caso concreto, a "omissão no dever de prestar contas", embora seja uma irregularidade autônoma, funciona como fase ou meio para a consecução da "não comprovação da aplicação dos recursos", havendo clara relação de interdependência entre essas condutas. Dessa forma, recaindo as duas ocorrências num mesmo gestor, deve prevalecer a pena do delito mais grave, qual seja, a multa do art. 57, da Lei 8.443/1992.
75. Cumpre observar, ainda, que a conduta do Sr. Miguel Tetsuo Yamaue, consistente nas irregularidades "não comprovação da boa e regular aplicação dos recursos federais repassados em face da omissão no dever de prestar contas" e "não cumprimento do prazo para apresentação de prestação de contas pelo gestor dos recursos", configura violação não só às regras legais, mas também aos princípios basilares da administração pública, eis que, em última análise, ocorre o comprometimento da necessária satisfação à sociedade sobre o efetivo emprego dos recursos públicos postos à disposição da municipalidade, por força do instrumento de repasse em questão. Nesses casos, em que fica evidente a falta de transparência e lisura, não há como afastar as suspeitas sempre presentes de que a totalidade dos recursos públicos federais, transferida ao município, tenha sido integralmente desviada, em prol de gestor ímprobo, ou de pessoas por ele determinadas, a revelar grave inobservância de dever de cuidado no trato com a coisa pública, isto é, ato praticado com culpa grave, pois, na espécie, a conduta do responsável se distancia daquela que seria esperada de um administrador público minimante diligente, num claro exemplo de erro grosseiro a que alude o art. 28 do Decreto-lei 4.657/1942 (Lei de Introdução às Normas do Direito Brasileiro) , incluído pela Lei 13.655/2018 (Acórdão 1689/2019-TCU-Plenário, Relator: Ministro AUGUSTO NARDES; Acórdão 2924/2018-TCU-Plenário, Relator: Ministro JOSÉ MUCIO MONTEIRO; Acórdão 2391/2018-TCU-Plenário, Relator: Ministro BENJAMIN ZYMLER) . 
76. No entanto, com relação à não apresentação de razões de justificativa pelo Sr. Miguel Tetsuo Yamaue, que enseja a aplicação da multa prevista no art. 58, inciso I, da Lei 8.443/1992, vale registrar que caso o responsável venha demonstrar, pela via recursal, a correta aplicação dos recursos, mas que não se justifique a omissão do dever de prestar contas, o débito poderá ser afastado, permanecendo, todavia, a irregularidade das contas, dando ensejo à aplicação da multa acima referida, conforme tratado no Acórdão 12676/2019-TCU-Segunda Câmara, Rel. Min. Aroldo Cedraz.
PROPOSTA DE ENCAMINHAMENTO
77.Diante do exposto, submetem-se os autos à consideração superior, propondo-se a adoção das seguintes medidas:
a)	considerar revel o Sr. Miguel Tetsuo Yamaue (CPF: XXX.344.169-XX) , Presidente da Fundação Cultural e Educacional Luzamor de Maringá, no período de 2/2/2007 a 23/2/2011, com fundamento no § 3º, art. 12, Lei 8.443, de 16 de julho de 1992;
b)	rejeitar as alegações de defesa apresentadas pela Fundação Cultural e Educacional Luzamor de Maringá (CNPJ: 80.614.423/0001-30) ;
c)	com fundamento nos arts. 1º, inciso I, 16, inciso III, alínea "a" e "c", da Lei 8.443/1992 c/c os arts. 19 e 23, inciso III, da mesma Lei, e com arts. 1º, inciso I; 209, incisos I e III; 210 e 214, inciso III, do Regimento Interno, julgar irregulares as contas do Sr. Miguel Tetsuo Yamaue (CPF: XXX.344.169-XX) , Presidente da Fundação Cultural e Educacional Luzamor de Maringá, no período de 2/2/2007 a 23/2/2011, e da Fundação Cultural e Educacional Luzamor de Maringá (CNPJ: 80.614.423/0001-30) , condenando-os, solidariamente, ao pagamento das quantias a seguir especificadas, com a fixação do prazo de quinze dias, a contar da notificação, para comprovarem, perante o Tribunal (art. 214, inciso III, alínea "a", do Regimento Interno) , o recolhimento da dívida aos cofres do Fundo Nacional de Cultura, atualizadas monetariamente e acrescida dos juros de mora, calculados a partir das datas discriminadas, até a data do recolhimento, na forma prevista na legislação em vigor.
	VALOR ORIGINAL (R$) 
	DATA DA OCORRÊNCIA
	DÉBITO/CRÉDITO

	72.438,02
	28/9/2009
	D

	24.000,00
	22/12/2009
	D

	27.768,99
	10/8/2012
	C

	3,19
	13/8/2012
	C

d)	aplicar individualmente ao Sr. Miguel Tetsuo Yamaue (CPF: XXX.344.169-XX) , Presidente da Fundação Cultural e Educacional Luzamor de Maringá, no período de 2/2/2007 a 23/2/2011, e à Fundação Cultural e Educacional Luzamor de Maringá (CNPJ: 80.614.423/0001-30) , a multa prevista no art. 57 da Lei 8.443/92 c/c o art. 267 do RI/TCU, fixando-lhes o prazo de quinze dias, a contar da notificação, para que comprovem, perante o Tribunal (art. 214, III, a, do Regimento Interno do TCU) , o recolhimento da dívida aos cofres do Tesouro Nacional, atualizada monetariamente desde a data do acórdão que vier a ser proferido por este Tribunal até a do efetivo recolhimento, se pagas após o vencimento, na forma da legislação em vigor;
e)	autorizar, desde logo, nos termos do art. 28, inciso II, da Lei 8.443/1992, a cobrança judicial dos responsáveis, caso não atendidas as notificações;
f)	autorizar desde logo, se requerido pelos responsáveis, o pagamento da dívida em até 36 parcelas mensais e consecutivas, nos termos do art. 26 da Lei 8.443/1992 c/c o art. 217 do Regimento Interno, fixando-lhes o prazo de quinze dias, a contar do recebimento da notificação, para comprovarem perante o Tribunal o recolhimento da primeira parcela, e de trinta dias, a contar da parcela anterior, para comprovarem o recolhimento das demais parcelas, devendo incidir sobre cada valor mensal, atualizado monetariamente, os juros de mora devidos, na forma prevista na legislação em vigor, alertando-os que a falta de comprovação do recolhimento de qualquer parcela importará no vencimento antecipado do saldo devedor, nos termos do § 2º do art. 217 do Regimento Interno deste Tribunal;
g)	enviar cópia do Acórdão que vier a ser proferido à Caixa Econômica Federal e aos responsáveis, para ciência, informando-os que a deliberação, acompanhada do Relatório e Voto que a fundamentarem, estará disponível para consulta no endereço www.tcu.gov.br/acordaos, além de esclarecer que, caso requerido, o TCU poderá fornecer sem custos as correspondentes cópias, de forma impressa; 
h)	esclarecer ao Sr. Miguel Tetsuo Yamaue que, caso se demonstre, por via recursal, a correta aplicação dos recursos, mas não se justifique a omissão do dever de prestar contas, o débito poderá ser afastado, entretanto permanecerá a irregularidade das contas, dando ensejo à aplicação da multa prevista no art. 58, inciso I, da Lei 8.443/1992; e
i)	encaminhar cópia da deliberação, bem como do relatório e do voto que a fundamentarem, ao Procurador-Chefe da Procuradoria da República no Estado do Paraná, nos termos do § 3º do art. 16 da Lei 8.443/1992 c/c o § 7º do art. 209 do Regimento Interno do TCU, para adoção das medidas que entender cabíveis."
3. 	Enfim, por intermédio do Exmo. Sr. Subprocurador-Geral Paulo Soares Bugarin, o MPTCU anuiu à aludida proposta da unidade técnica, tendo consignado o seu parecer à Peça 44 nos seguintes termos:
"Trata-se de tomada de contas especial instaurada pela Secretaria de Fomento e Incentivo à Cultura, em desfavor de Fundação Cultural e Educacional Luzamor de Maringá e Miguel Tetsuo Yamaue, em razão de omissão no dever de prestar contas dos recursos captados por força do projeto cultural Pronac nº 09-1233, descrito da seguinte forma: "Projeto Academia de Música da Fundação Cultural Luzamor". 
2. A irregularidade tratada no processo refere-se a não comprovação da boa e regular aplicação dos recursos captados por força do projeto cultural Pronac, ante à omissão no dever legal de prestar contas dos recursos recebidos. 
3. Após as devidas comunicações enviadas a todos os responsáveis, apenas a Fundação Cultural e Educacional Luzamor de Maringá se manifestou sobre as irregularidades verificadas. O responsável Miguel Tetsuo Yamaue permaneceu silente, devendo ser considerado revel pelo Tribunal, para todos os efeitos, dando-se prosseguimento ao processo, nos termos do art. 202, § 8º, do Regimento Interno do TCU. 
4. Analisadas as alegações de defesa apresentadas pela Fundação Cultural e Educacional Luzamor de Maringá, a unidade técnica conclui que as mesmas não foram suficientes para elidir a irregularidade atribuída à responsável, referente à não comprovação da boa e regular aplicação dos recursos federais repassados no âmbito do projeto incentivado Pronac nº 09-1233, devendo-se rejeitar suas alegações de defesa. 
5. Em vista do exposto, ante os elementos constantes nos autos, este representante do Ministério Público de Contas manifesta-se de acordo com a proposta da unidade técnica, constante da peça 41 (p. 11- 12) ".
É o Relatório.

8.1. José Carlos Christiano Filho (40392/OAB-PR), representando Miguel Tetsuo Yamaue.  
8.2. Andrea Alessandra dos Santos (150853/OAB-SP), representando a Fundação Cultural e Educacional Luzamor de Maringá.

Subprocurador-Geral Paulo Soares Bugarin.

TOMADA DE CONTAS ESPECIAL. OMISSÃO NO DEVER DE PRESTAR CONTAS. CITAÇÃO. REVELIA DO RESPONSÁVEL. REJEIÇÃO DAS ALEGAÇÕES DE DEFESA DO OUTRO RESPONSÁVEL. NÃO COMPROVAÇÃO DA BOA E REGULAR APLICAÇÃO DOS RECURSOS FEDERAIS CAPTADOS. CONTAS IRREGULARES. DÉBITO. CIÊNCIA. COMUNICAÇÃO.

TOMADA DE CONTAS ESPECIAL (TCE)

Secretaria de Controle Externo de Tomada de Contas Especial (SecexTCE).

Trata-se de tomada de contas especial instaurada pelo então Ministério da Cultura em desfavor de Fundação Cultural e Educacional Luzamor de Maringá, além de Miguel Tetsuo Yamaue como presidente da entidade, diante da omissão no dever de prestar contas do projeto cultural intitulado como Pronac 09-1233 - "Academia de Música da Fundação Cultural Luzamor" sob o valor de R$ 118.060,79 durante o período de 16/9/2009 a 31/12/2010.
2.	Como visto, a partir do Relatório de Tomada de Contas Especial n.º 24/2018 (Peça 4, p. 172-176) , o tomador de contas assinalou a responsabilidade de Miguel Tetsuo Yamaue, além da Fundação Cultural e Educacional Luzamor, pelo valor captado de R$ 96.438,02.
3.	No âmbito do TCU, a Secex-TCE promoveu a citação solidária de Miguel Tetsuo Yamaue e da Fundação Cultural e Educacional Luzamor diante da não comprovação da boa e regular aplicação dos aludidos recursos federais em face da omissão no dever de promover a prestação de contas do referido projeto cultural pelo Pronac 09-1233.
4.	Regularmente notificados, apenas a Fundação Cultural e Educacional Luzamor apresentou a sua defesa, pois, a despeito da regular citação, Miguel Tetsuo Yamaue não apresentou as suas alegações de defesa, passando à condição de revel perante o TCU, nos termos do art. 12, § 3º, da Lei nº  8.443, de 1992.
5.	Em sua defesa, a Fundação Cultural e Educacional Luzamor apresentou, em síntese, as seguintes alegações:
	(i) não teria sido assegurado o contraditório e a ampla defesa, pois não poderia vincular na mesma oportunidade o dever impositivo de recolher o débito e de apresentar a defesa;
	(ii) estaria verificada a ilegitimidade passiva da fundação;
	(iii) as obrigações da sociedade não confundiriam com as dos seus sócios;
	(iv) o estatuto da fundação seria omisso sobre a responsabilização solidária dos seus diretores com a instituição;
	(v) os atuais dirigentes e administradores não poderiam responder pessoalmente pelos erros dos dirigentes e administradores anteriores;
	(vi) a prestação de contas parcial teria sido encaminhada;
	(vii) o eventual dano ao erário não manteria o nexo causal tendente a responsabilizar a atual gestão da fundação;
	(viii) a inversão do ônus da prova exigiria do autor a prova sobre a culpa;
	(ix) não subsistiria o dano ao erário, pois, não configurada a conduta antijurídica, não sobressairia a obrigação de indenizar;
	(x) os princípios da ampla defesa e do contraditório impediriam a cobrança da totalidade dos recursos, ante a parcial aplicação dos recursos públicos, não subsistindo, assim, o prejuízo ao erário ante a comprovação da vontade de prestar as contas; e
	(xi) a fundação não teria praticado o ato ilícito, nos termos do art. 186 do Código Civil, pois não atuou como gestora no referido projeto cultural.
6.	Por sua vez, após analisar a referida defesa (Peça 41) , a unidade técnica assinalou, em suma, os seguintes aspectos:
	(i) não subsistiria a suposta ofensa aos princípios do contraditório e da ampla defesa, tendo a citação sido realizada em sintonia com os arts. 10, § 1º, e 12, II, da LOTCU, tendo sido oferecida a faculdade de a responsável apresentar a sua defesa e, se fosse o caso, recolher concomitantemente o débito;
	(ii) nenhum dos atuais dirigentes da fundação seria responsabilizado nesta TCE, já que, como responsáveis, figuraria Miguel Tetsuo Yamaue e a pessoa jurídica (Fundação Cultural e Educacional Luzamor) , não recaindo o débito, então, sobre os atuais administradores;
	(iii) a fiscalização dos gastos públicos contaria com a inversão do ônus da prova, cabendo ao gestor demonstrar a boa aplicação dos recursos públicos sob sua responsabilidade, nos termos do art. 70, parágrafo único, da Constituição de 1988 e do art. 93 do Decreto-Lei n.º 200, de 1967;
	(iv) o Acórdão 2763/2011-TCU-Plenário, com a posterior fixação na Súmula n.º 286 do TCU, esclareceria que, como convenente ou beneficiária das transferências voluntárias de recursos federais, a pessoa jurídica de direito privado e os seus então dirigentes teriam o dever de comprovar a regular aplicação dos recursos públicos;
	(v) a responsável não teria apresentado a prova sobre a suposta prestação de contas parcial, tendo apenas dito que, supostamente, as contas teriam sido encaminhadas ao então MinC; e
	(vi) o ressarcimento ao erário deve ser realizado no montante total repassado à fundação, pois ela não comprovou a boa e regular aplicação sobre o total dos recursos federais recebidos, em face da omissão no dever de prestar contas, não tendo sido evidenciado o nexo causal entre os recursos repassados e o objeto pactuado.
7.	De todo modo, após a análise final do feito, a Secex-TCE propôs a irregularidade das contas de Miguel Tetsuo Yamaue e da Fundação Cultural e Educacional Luzamor para condená-los em débito e em multa, tendo o MPTCU anuído a essa proposta.
8.	O TCU pode incorporar o parecer da unidade técnica a estas razões de decidir.
9.	Bem se sabe que, em sintonia, entre outros, com os Acórdãos 1.194/2009 e 3.991/2015, da 1ª Câmara, os Acórdãos 27/2004, 6.235/2013 e 3.223/2017, da 2ª Câmara, e os Acórdãos 11/1997 e 997/2015, do Plenário, a jurisprudência do TCU estaria firmada no sentido da pessoal responsabilidade do gestor pela efetiva comprovação da boa e regular aplicação dos recursos federais recebidos, submetendo todo aquele que administra os recursos públicos ao dever de demonstrar o correto emprego dos valores federais, nos termos do art. 70, parágrafo único, da Constituição de 1988 e do art. 93 do Decreto-Lei n.º 200, de 1967, sem prejuízo de, nos termos da Súmula n.º 286 do TCU, a pessoa jurídica de direito privado também responder como destinatária dos recursos captados, em solidariedade com os seus administradores, pelo dano causado ao erário em face da ausência de efetiva comprovação da boa aplicação desses recursos públicos.
10.	Por esse ângulo, como a ausência dos documentos comprobatórios sobre o efetivo dispêndio na execução do aludido projeto cultural impediu o imprescindível estabelecimento do necessário nexo causal entre os recursos federais captados e os supostos dispêndios incorridos no referido projeto, resultando na ausência de efetiva demonstração sobre a boa e regular aplicação dos recursos federais captados, restou configurada a ofensa não só às regras legais, mas também aos princípios basilares da administração pública, já que, ao final e ao cabo, o gestor deixou de prestar satisfação à sociedade sobre o efetivo emprego dos recursos públicos postos à sua disposição, e, desse modo, restaria efetivamente confirmada a presunção legal de dano ao erário pela integralidade dos recursos repassados, restando, assim, adequada a proposta da unidade técnica para condenar os responsáveis em débito e em multa.
11. 	Não subsistiria, enfim, a eventual prescrição da pretensão punitiva do TCU sobre o presente caso concreto, nos termos do Acórdão 1441/2016-TCU-Plenário, diante da ausência do transcurso de mais de dez anos entre a ordem para a citação no âmbito do TCU, em 25/10/2019 (Peça 17 e 18) e a data fatal para a prestação de contas final do aludido projeto cultural, em 30/1/2011 (Peça 4, p.101 e p. 156) .
12. 	Eis que, por meio do aludido Acórdão 1.441/2016 proferido na Sessão Extraordinária de 8/6/2016, o Plenário do TCU firmou o seu entendimento no sentido de que a prescrição da pretensão punitiva deve seguir a regra geral do prazo decenal, contado a partir do fato, em linha com o art. 205 do Código Civil brasileiro, interrompendo a contagem do aludido prazo com a ordem de citação, nos termos do art. 240, caput, da Lei n.º 13.105 (Código Processual Civil) , de 2015.
13. 	Sem prejuízo, no entanto, do respeito a esse entendimento do Tribunal, deve ser reiterada a minha ressalva já registrada em vários outros julgados do TCU no sentido de que, na ausência de lei específica, o TCU não deveria aplicar qualquer prazo prescricional sobre a referida pretensão punitiva ou, então, na pior das hipóteses, o Tribunal deveria aplicar a regra prescricional fixada pela Lei n.º 9.873, de 1999, não só porque ela trata diretamente de prescrição no âmbito do direito administrativo sancionador, mas também porque, entre outras medidas, a aludida lei manda aplicar o prazo prescricional penal, quando a infração administrativa também configure crime, além de determinar expressamente que, diante de ilícito continuado ou permanente, a contagem do prazo deve iniciar a partir da cessação do aludido ilícito.
14. 	A despeito, pois, de registrar essa minha posição pessoal, o TCU deve pugnar pela pronta aplicação da multa legal em desfavor dos aludidos responsáveis a partir do entendimento fixado pelo aludido Acórdão 1441/2016-TCU-Plenário.
15.	Não subsistiria, de todo modo, a eventual necessidade de promover o retorno do presente processo para buscar a citação de outros eventuais responsáveis, estando esse entendimento, aliás, em plena sintonia com a jurisprudência fixada pelo TCU a partir, por exemplo, dos Acórdãos 4.002/2020 e 5.297/2013, da 2ª Câmara, e dos Acórdãos 1.170/2017 e 1.223/2015, do Plenário, já que a ausência dessa nova citação não resultaria em prejuízo à defesa do atual responsável, não só porque o presente processo já estaria em plenas condições de efetivo julgamento pelo TCU, mas também porque a solidariedade passiva seria legalmente erigida em favor do ente estatal credor, e não das eventuais pessoas privadas devedoras, podendo, se for o caso, o atual condenado ajuizar a superveniente ação regressiva em desfavor de outros eventuais responsáveis supostamente coobrigados.
16.	Não fosse o bastante, como a malsinada irregularidade configuraria a eventual conduta dolosa no sentido de efetivamente assumir o risco de facilitar, permitir ou concorrer para que pessoa física ou jurídica privada incorpore ou utilize rendas, verbas ou valores integrantes do acervo patrimonial da administração pública, sem a observância das formalidades legais ou regulamentares aplicáveis, resultando no eventual ilícito doloso de improbidade administrativa causador do aludido prejuízo ao erário, nos termos, por exemplo, do art. 10, I e II, além do art. 11, VI, da Lei n.º 8.429, de 1992, a eventual prescrição da ação de ressarcimento ao erário também não subsistiria, estando esse entendimento em plena consonância com a jurisprudência fixada pelo STF no bojo do RE 852.475-SP, com o trânsito em julgado a partir de 6/12/2019, diante da Tese de Repercussão Geral n.º 897 no sentido de que "São imprescritíveis as ações de ressarcimento ao erário fundadas na prática de ato doloso tipificado na Lei de Improbidade Administrativa".
17.	Diante, portanto, dos elementos de convicção até obtidos neste processo, o TCU deve julgar irregulares as contas de Miguel Tetsuo Yamaue e da Fundação Cultural e Educacional Luzamor para condená-los ao pagamento do aludido débito, além de lhes aplicar a multa prevista no art. 57 da Lei n.º 8.443, de 1992.
Ante o exposto, pugno pela prolação do Acórdão ora submetido a este Colegiado.
TCU, Sala das Sessões, em 23 de março de 2021.

Ministro-Substituto ANDRÉ LUÍS DE CARVALHO
Relator